臺灣高等法院刑事判決　　　　　　　　100年度上易字第473號
上　訴　人　臺灣板橋地方法院檢察署檢察官
被　　　告　黃昭龍
上列上訴人因被告侵占案件，不服臺灣板橋地方法院99年度易字
第2684號，中華民國100年1月11日第一審判決（起訴案號：臺灣
板橋地方法院檢察署99年度偵字第2280號），提起上訴，本院判
決如下：
    主  文
上訴駁回。
    理  由
一、按依刑事訴訟法第350條、第361條、第362條、第367條規定
    ，不服地方法院之第一審判決而上訴者，須提出上訴書狀，
    並應敘述具體理由，為上訴必備之程式；其所提出之書狀未
    敘述上訴理由，或僅曾以言詞陳述上訴理由者，均應於上訴
    期間屆滿後20日內補提理由書於第一審法院。第一審法院經
    形式審查，認逾期未補提上訴理由者，應定期間先命補正；
    逾期未補正者，為上訴不合法律上之程式，應以裁定駁回。
    倘已提出上訴理由，但所提非屬具體理由者，則由第二審法
    院以上訴不合法律上之程式，判決駁回。而所謂具體理由，
    必係依據卷內既有訴訟資料或提出新事證，指摘或表明第一
    審判決有何採證認事、用法或量刑等足以影響判決本旨之不
    當或違法，而構成應予撤銷之具體事由，始克當之（例如：
    依憑證據法則具體指出所採證據何以不具證據能力，或依憑
    卷證資料，明確指出所為證據證明力之判斷如何違背經驗、
    論理法則）；倘僅泛言原判決認定事實錯誤、違背法令、量
    刑失之過重或輕縱，而未依上揭意旨指出具體事由，或形式
    上雖已指出具體事由，然該事由縱使屬實，亦不足以認為原
    判決有何不當或違法者（例如：對不具有調查必要性之證據
    ，法院未依聲請調查亦未說明理由，或援用證據不當，但除
    去該證據仍應為同一事實之認定），皆難謂係具體理由，俾
    與第二審上訴制度旨在請求第二審法院撤銷、變更第一審不
    當或違法之判決，以實現個案救濟之立法目的相契合，並節
    制濫行上訴（最高法院97年度台上字第892 號、97年度台上
    字第1402號、98年度台上字第2133號、98年度台上字第2158
    號、98年度台上字第2189號、98年度台上字第2204號等判決
    意旨參照）。又原審法院對上訴書狀有無記載理由，為形式
    上之審查，認有欠缺，且未據上訴人自行補正者，固應定期
    間先命補正。然上訴理由是否具體，依民國96年7月4日刑事
    訴訟法第361條修正理由三之說明，屬第二審法院審查範圍
    ，不在命補正之列。
二、公訴意旨指陳被告黃昭龍於98年11月29日15時許，駕駛向「
    三仁交通有限公司」承租之車牌號碼713-MH號營業小客車，
    在臺北縣樹林市（現改制為新北市樹林區○○○路「海產大
    王餐廳」前，搭載告訴人即乘客潘炳煌至臺北縣樹林市○○
    街140巷20號2樓（起訴書誤載為千歲街19巷3號，嗣經公訴
    人於審理中當庭更正）住處附近下車，見告訴人潘炳煌向「
    天佑影音科技有限公司」所承租之SONY廠牌（型號HD XR500
    ）攝影機（價值新臺幣10萬元）不慎遺落車內副駕駛座腳踏
    板處，詎被告竟意圖為自己不法之所有，將之侵占入己。嗣
    告訴人潘炳煌發覺上開攝影機遺失，經報警並調閱監視錄影
    器，而循線查悉上情，因認被告涉犯刑法第337條之侵占遺
    失物罪嫌云云。
三、原法院經詳細調查及審理後，認公訴人所舉證據，尚無法證
    明被告黃昭龍所涉前開侵占遺失物犯行，此外，復查無其他
    積極證據足資證明被告有上開公訴意旨所指之侵占遺失物犯
    行，爰就此部分為被告無罪之諭知。
四、檢察官不服原審判決，提起上訴略稱：（一）告訴人潘炳煌
    於偵查中具結後證稱: 「（檢察官問：攝影機有沒有可能有
    帶上車？或是掉到別的地方去？）我不能說完全沒有，但是
    我肯定有揹上車，而且下車去退酒的商店，我沒有帶著攝影
    機下車。退酒完我就忘了把攝影機揹上身，就靠著休息了，
    伊下車後沒有揹上身，也有在家裡檢查，我並沒有看到。」
    、「（檢察官問：在退酒後到家裡還有多少時間？）開車時
    間最多是1O到15分，我確定該機器在我的腳邊，但是在下車
    時要搬後車廂的東西，因為東西太多了，所以就忘了攝影機
    的事。」等語，足見證人潘炳煌已確認該攝影機有帶上被告
    駕駛之計程車，退酒後攝影機還在其副駕駛座腳邊，因為下
    車時要搬後車廂的東西，東西太多，因而忘記將放在副駕駛
    座下的攝影機帶走。所謂「不能說完全沒有」之詞僅為其謙
    稱而已，又自被告駕駛之車號713-MH營業小客車所屬車行負
    責人廖憲章於警詢中供稱「我最後一次見到他（指被告）是
    98年11月3日在台北縣中和市（現改為新北市中和區○○○
    路62號拿承租費給我，他習慣都是3至5日交一次錢，這次約
    一個多月沒拿錢過來繳，之後我要找他，電話就打不通了。
    」、「最近打他手機都打不通。」，亦可知被告至案發時已
    近1月未繳計程車承租費，堪認其當時經濟狀況確極為不佳
    。（二）公訴人於原審準備程序中請求傳訊案發後第一位通
    知被告到案之員警，證明被告於第一時間接獲員警通知時之
    反應情形，蓋侵占遺失物如同竊盜，均在無他人目擊之情形
    下實施犯行，藉由第一位通知被告到案員警說明被告在最初
    遭發現時之反應，可證明被告當時有無可疑為犯罪人之跡象
    ，亦可佐證被告未通過測謊鑑定之鑑定報告證明力，原審有
    應調查之證據未予調查，況告訴人遭侵占之攝影機價值高達
    新臺幣10萬元，犯罪所生損害非輕，此項證據之調查，亦屬
    對於公平正義之維護，法院應依刑事訴訟法第163條第2項之
    規定調查之，是難認原判決妥適，請撤銷原判決，另為適當
    之判決云云。
五、本院查：
  (一)按刑事訴訟法第154條第1項、第2項分別規定：被告未經審
    判證明有罪確定前，推定其為無罪。犯罪事實應依證據認定
    之，無證據不得認定犯罪事實。
  (二)本件公訴人認被告涉有侵占遺失物罪嫌，無非係以告訴人潘
    炳煌於警詢、偵查時之指訴，及證人潘阿貴、廖憲章分別於
    警詢、偵查時之證述，暨天佑-DV攝影機租賃驗收單影本、
    憲兵司令部刑事鑑識中心99年6月10日憲直刑鑑字第0990001
    150號函附之測謊鑑定報告、收當物品資料列印報表、搭乘
    路線圖、監視器翻拍畫面，為其論據。
  (三)經查：告訴人潘炳煌固指述其攜帶攝影機，於98年11月29日
    搭乘被告黃昭龍所駕駛之車牌號碼713-MH號營業小客車，於
    下車時遺忘攝影機乙台於車上云云，且證人即告訴人父親潘
    阿貴於偵查時雖證述告訴人潘炳煌於返家後曾言及其攝影機
    放在車上搞丟之情（見99年度偵字第2280號卷第25頁），然
    證人潘阿貴所證係依告訴人潘炳煌轉述得知，並非親自在場
    見聞，尚無法據此推認被告有檢察官所指侵占告訴人潘炳煌
    財物之犯行，而告訴人潘炳煌於偵查時亦陳明當日搭乘被告
    駕駛之計程車時，攜帶物品甚多，又有中途下車至酒行退酒
    等情（見99年度偵字第2280號卷第24頁），且經檢察官質以
    有無可能掉到別的地方，告訴人潘炳煌亦陳稱：「我不能說
    完全沒有」（見99年度偵字第2280號卷第27頁），依告訴人
    潘炳煌及證人潘阿貴前開所述，僅足認告訴人潘炳煌確曾攜
    帶攝影機搭乘被告所駕駛之上開營業小客車，均無法推認告
    訴人潘炳煌之攝影機確係遺留車上並為被告所拾得後加以侵
    占。再者，公訴意旨雖認被告經濟狀況不佳等情，有收當物
    品資料報表1份附卷可佐，惟縱認被告經濟確有困窘，尚不
    得憑此推論其有侵占他人遺失物。又因測謊係以人的內心作
    為檢查對象，其結果之正確性擔保仍有困難，故不能使用鑑
    定結果，作為證明犯罪事實存在與否之唯一證據，法院仍應
    調查其他證據，以察受測謊人所述是否與事實相符，被告於
    99年5月28日至憲兵司令部刑事鑑識中心接受測謊，就問題
    「你有沒有拿他（潘炳煌）的攝影機？」及「有關本案，你
    有沒有拿他（潘炳煌）的攝影機？」，被告回答「沒有」，
    均呈不實反應，有憲兵司令部刑事鑑識中心99年6月10日憲
    直刑鑑字第0990001150號函及檢附之測謊鑑定報告在卷可憑
    ，惟測謊係以人之接受測謊時身體反應，作為認定有無說謊
    之憑藉，但其與自然科學之具有「重現性」（按：即屬證據
    之再顯性）不同，逐次測謊結果均可能因被施測者之精神狀
    態、心理狀況、配合度、當日身體狀況之不同，以及對於該
    施測處所時空環境所呈現之恐懼、壓迫感與否，而呈現出不
    同結果，因此受測結果，難認為有百分之百真實性呈現，仍
    有誤差性，該施測結果，仍然存在合理性懷疑，即不得採為
    有罪判決之唯一憑據，而公訴人所提其他證據，復均無從說
    服法院以形成被告有罪之心證，在無其他積極證據之情形下
    ，尚不得僅以被告接受測謊結果，經研判有說謊情形，據此
    認定被告有侵占遺失物犯行。原審經剖析詳辨，本諸上開意
    旨，認公訴人所提出之證據尚不足以認定被告有上開公訴意
    旨所指侵占遺失物之犯行，並說明檢察官聲請傳喚本案發生
    後第一位通知被告到案之員警，待證事實為被告於第一時間
    接獲員警通知時之反應為何，然被告自始即否認犯行，且待
    證之內容復為員警對被告接獲到案通知時反應之個人主觀評
    價，其證據價值甚為薄弱，核無調查之必要，因而就上開公
    訴意旨所指被告侵占遺失物之犯罪事實，諭知被告無罪，已
    詳敘認定之理由，從形式上觀察並無任何憑空推論之情事，
    所為論斷，亦與經驗法則、論理法則，均屬無違。
六、本院經核原審就上開公訴意旨所指被告侵占遺失物諭知無罪
    ，已詳為敘明理由在案，核無認事用法之違誤或不當情事，
    從形式上觀察，原判決並無認定事實錯誤或適用法律違背法
    令之情形。檢察官上訴意旨（一）猶引據已經原審批駁捨棄
    不採之論點，認被告犯有侵占遺失物罪嫌，上訴意旨（二）
    就原判決已明確說明未予調查檢察官所聲請傳喚證人之事項
    ，再事爭辯，均非依據卷內資料具體指摘原審有何認事用法
    之違誤。依上開說明，本件檢察官上訴顯無具體理由而不合
    法定程式，應予駁回，並不經言詞辯論為之。
據上論斷，依刑事訴訟法第367條前段、第372條，判決如主文。
中    華    民    國   100    年    3     月    2     日
                  刑事第二十庭  審判長法  官  周盈文
                                      法  官  詹駿鴻
                                      法  官  林海祥
以上正本證明與原本無異。
不得上訴。
                                      書記官  林敬傑
中    華    民    國   100    年    3     月    2     日